臺北高等行政法院判決　　　　　　　　　　　　　　九十二年度訴字第二三一○號
　　　　　　　　　　　　　　　.
　　原　　　告　甲○○○
　　送達代收人　乙○○
　　訴訟代理人　丁○○
　　被　　　告　內政部
　　代　表　人　余政憲部長）.
　　訴訟代理人　己○○
　　　　　　　　丙○○
　　　　　　　　戊○○
右當事人間因敬老福利生活津貼事件，原告不服行政院中華民國九十二年四月八日院
臺訴字第○九二○○八三六○一號訴願決定，提起行政訴訟。本院判決如左：
　　主  文
原告之訴駁回。
訴訟費用由原告負擔。
　　事  實
一、事實概要：緣原告於九十一年七月十五日申請敬老福利生活津貼，案經勞工保險
    局（以下簡稱勞保局）九十一年九月二日保受敬字第六六不○二五九號函復因其
    個人所有之土地房屋價值合計新台幣（下同）五百萬元以上，依敬老福利生活津
    貼暫行條例第三條規定，經核不予發給。原告不服，提起訴願，遭決定駁回，遂
    提起本件行政訴訟。
二、兩造聲明：
　　(一)原告聲明：1.訴願決定及原處分均撤銷。
                2.判命被告應作成自民國九十一年七月起按月給付原告敬老福利生
                  活津貼參仟元整之處分。
　　(二)被告聲明：駁回原告之訴。
三、兩造之爭點：勞保局以原告所有之土地房屋價值合計在五百萬元以上，不符合敬
    　　　　　　老福利生活津貼暫行條例第三條規定，乃不予發給敬老福利生活津
   　　　　　　 貼，是否適法？
　　(一)原告主張之理由：
    1.訴願決定駁回理由稱原告土地價值超過部份，未經徵收補償即開闢道路，並未
　　　提出具體事證乙節，其實上述土地價值超過之部份，在訴願書中已說明清楚，
　　　且中和市公所於另一徵收補償案之答辯狀已承認無償徵地之事實為確實。該土
　　　地早於民國六十九年因當時的國民黨政府在沒有通知徵收及無補償的情形下不
　　　明不白地強勢開闢為目前的中和市○○路，至今大法官解釋依憲法規定應徵收
　　　補償，但向臺北縣政府訴願結果，理由為沒錢，因此被駁回，且把責任推給中
　　　央等上級統簽辦理，像如此之土地，有與無有何差別。憲法第十五條關於人民
　　　財產權應予保障之規定，旨在確保個人財產之存續狀態，行使其自由使用、收
　　　益及處分之權能，並免於遭受公權力或第三人之侵害，俾能實現個人自由，發
　　　展人格及維護尊嚴，如因公用或其他公益目的之必要，國家機關雖得依法徵收
　　　人民之財產，但應給予相當之補償，才符合憲法保障財產權之意旨，僅因既成
　　　道路有公用地役關係而以命令規定繼續使用，毋庸同時徵收補償，顯與平等原
　　　則相違，就此憲法規定已相當清楚，原告受此不平等的待遇。目前原告為徵收
　　　補償，已在九十一年九月十二日向本院提行政訴訟中，但迄今八個月餘仍未出
　　　庭，前途未卜，勞保局又以不成熟之暫行條例以原告有其名而無其權自由處理
　　　及使用之土地價值超過五百萬元為理由，駁回敬老年金申請案，如今其切身權
　　　利，至今雙重得不到憲法賦予人民應有的保障，完全遭受到無情剝奪，使原告
　　　晚年等不到補償，又領不到老人敬老福利生活津貼，如此政府德政，公平何在
      ？請詳查本案，以保障憲法賦予人民應有的權益與尊嚴，不應將過去不合時宜
      之政策完全由無辜的人民承擔。
　　2.被告答辯稱依民法物權篇之規定土地上存有公有地役關係，並不否定財產所有
　　　人之所有權，原告仍為該土地之財產所有權人，其使用權雖受限制，惟其處分
　　　權並未受限制仍得買賣該土地乙節，實在是荒謬，不合理。查原告土地早於民
　　　國六十九年因當時的國民黨政府在沒有通知徵收及無補償的情形下強勢開闢為
　　　目前的中和市○○路，至今大法官解釋相當明確，依憲法規定應徵收補償，地
　　　方政府卻以沒錢拖延至今尚未辦理，已經相當不合理，竟然被告還稱土地可以
　　　買賣，實在是把善良的人民當呆子，土地如能合理處分，如今就不必為了領老
　　　人年金走上訴訟一途，既然被告稱可買賣就賣給被告算了，有了土地款，原告
　　　也可讓國家少付一筆老人年金。被告之答辯有違公平正義原則，明知既成道路
　　　市面上之買賣額相當不合理，約一成不到，且買受者均以低價購入作為節稅之
　　　目的，讓地主無奈，相信這是政府所不苟同的，被告之答辯，實在不妥。況原
      告所有之部份土地持分僅三分之一；房屋尚有貸款六百多萬元，故原告之土地
      房屋實際上並無達五百萬元之價值。
　　(二)被告主張之理由：
　　1.按敬老福利生活津貼暫行條例第三條第一項規定：「年滿六十五歲，在國內設
　　　有戶籍，且於最近三年內每年居住超過一百八十三日之國民，未有下列各款情
　　　事者，得請領敬老福利生活津貼（以下簡稱本津貼），每月新臺幣三千元：一
　　　、經政府補助收容安置。二、領取軍人退休俸（終身生活補助費）、政務人員
　　　、公教人員、公營事業人員月退休（職）金或一次退休金。三、已領取中低收
　　　入老人生活津貼、身心障礙者生活補助費、老年農民福利津貼或榮民就養給與
　　　者。四、稅捐稽徵機關核定之最近一年度個人綜合所得總額合計新臺幣五十萬
　　　元以上。五、個人所有之土地及房屋價值合計新臺幣五百萬元以上。六、入獄
　　　服刑、因案羈押或拘禁。」。同條例第三條第二項規定：「前項第五款土地之
      價值，以公告土地現值計算；房屋之價值，以評定標準價格計算。」
　　2.本案原告略以該土地早於民國六十九年由當時的國民黨政府在沒有通知徵收及
　　　無補償的情形下，不明不白的強勢開闢為目前的中和市○○路。目前僅因既成
　　　道路有公用地役關係而以命令規定繼續使用，毋庸同時徵收補償，使晚年還等
　　　不到補償，又領不到敬老福利生活津貼云云提起行政訴訟。查原告個人所有之
　　　土地價值合計五百萬元以上，有全國財產歸戶線上查詢清單之電子媒體檔可稽
　　　，亦為原告所不否認。勞保局依首揭敬老福利生活津貼暫行條例第三條第一項
　　　第五款、第二項規定，不予發給敬老生活福利津貼，應無不合。所訴所有之土
　　　地中之為道路用地既未經徵收，原告仍為該土地之所有權人，且處分權並未受
　　　限制之情形下，自應合併計算其價值，所訴名下為既成道路之土地，政府應辦
　　　理徵收而未辦理，不能算是其現有財產云云，應不足採，蓋依民法物權篇之規
　　　定土地上存有公有地役關係並不否定財產所有人之所有權，原告仍為該土地之
　　　財產所有權人，伊之使用權雖受限制，惟其處分權並未受限制仍得買賣該土地
　　　，若無該土地即不會計入其個人所有之土地房屋價值。再者，敬老福利生活津
      貼暫行條例於計算個人所有土地房屋價值時，端視請領人是否為財產所有權人
      ，並以財政部財產歸戶查詢清單所顯示土地及房屋價值是否超過五百萬為判斷
      基礎，當財政部財產歸戶查詢清單所顯示土地及房屋價值低於五百萬之月份起
      即可請領本津貼，目前原告財產歸屬資料清單其個人所有之土地房屋價值合計
      仍在五百萬元以上，是以原告仍不符合第三條規定，足見原處分應無違法或不
      當。綜此，勞保局原核定並無不妥。
　　3.綜上論述，原告提起本件行政訴訟顯無理由，請依法駁回原告之訴。
　　理  由
一、按行政訴訟法第二十四條規定：經訴願程序之行政訴訟，其被告為左列機關：一
    、駁回訴願時之原處分機關。二、撤銷或變更原處分或決定時，為最後撤銷或變
    更之機關。又「本條例所稱主管機關：在中央為內政部；在直轄市為直轄市政府
    ；在縣（市）為縣（市）政府。」、「本津貼之核發及溢領催繳業務，由中央主
    管機關委託勞工保險局辦理。」、「無隸屬關係之機關辦理受託事件所為之行政
    處分，視為委託機關之行政處分，其訴願之管轄，比照第四條之規定，向原委託
    機關或其直接上級機關提起訴願。」分別為敬老福利生活津貼暫行條例第二條、
    第四條及訴願法第七條所明定。是以，勞工保險局所為核發敬老福利生活津貼與
    否之處分，應視為內政部之行政處分，原告以內政部為被告，揆諸上揭說明，即
    無不合，合先敘明。
二、按「年滿六十五歲，在國內設有戶籍，且於最近三年內每年居住超過一百八十三
    日之國民，未有下列各款情事者，得請領敬老福利生活津貼（以下簡稱本津貼）
    ，每月新臺幣三千元：一、經政府補助收容安置。二、領取軍人退休俸（終身生
    活補助費）、政務人員、公教人員、公營事業人員月退休（職）金或一次退休金
    。三、已領取中低收入老人生活津貼、身心障礙者生活補助費、老年農民福利津
    貼或榮民就養給與者。四、稅捐稽徵機關核定之最近一年度個人綜合所得總額合
    計新臺幣五十萬元以上。五、個人所有之土地及房屋價值合計新臺幣五百萬元以
    上。六、入獄服刑、因案羈押或拘禁。」、「前項第五款土地之價值，以公告土
    地現值計算；房屋之價值，以評定標準價格計算。」分別為敬老福利生活津貼暫
    行條例第三條第一項、第二項所明定。
三、本件原告於九十一年七月十五日申請敬老福利生活津貼，案經勞保局以九十一年
    九月二日保受敬字第六六不○二五九號函復因原告個人所有之土地及房屋價值合
    計達五百萬元以上，依敬老福利生活津貼暫行條例第三條規定，經核不予發給。
    原告不服，提起訴願，遭決定駁回等情，有敬老福利生活津貼申請書、勞保局上
    開函、行政院決定書等附卷可稽，且為兩造所不爭執，堪信為真實。
四、原告不服訴願決定，起訴意旨略以：原告土地價值超過部份於六十九年間未經政
    府徵收補償即被開闢為道路使用，與平等原則及憲法保障人民財產權之意旨有違
　　，原告名下已屬既成道路之土地，政府應辦理徵收而未辦理，不能算是原告現有
    財產；又土地開闢為既成道路後，市面交易價值不到一成；況原告所有之部份土
    地持分僅三分之一；房屋尚有貸款六百多萬元，故原告所有之土地房屋實際上並
    無達五百萬元之價值，被告答辯，顯非合理等情。
五、查原告個人所有土地現值及房屋價值，合計達一七、五八○、○○四元，有九十
    一年度全國財產歸戶線上查詢清單附原處分卷可稽。而該財產歸戶清單就各不動
    產所有權範圍，亦均以其實際應有部分列計，是原告個人所有之土地現值及房屋
    價值合計既已達五百萬元以上，勞保局依上揭敬老福利生活津貼暫行條例第三條
    第一項第五款規定，不予發給敬老福利生活津貼，洵屬有據。
六、原告雖主張土地未經徵收補償即被開闢為道路使用，與平等原則及憲法保障人民
    財產權之意旨有違，該既成道路之土地，政府應辦理徵收而未辦理，不能算是原
    告現有財產；且房屋尚有貸款六百多萬元，故土地房屋實際上並無達五百萬元之
    價值云云；按憲法第十五條關於人民財產權應予保障之規定，旨在確保個人依財
    產之存續狀態行使其自由使用、收益及處分之權能，並免於遭受公權力或第三人
    之侵害，俾能實現個人自由、發展人格及維護尊嚴。如因公用或其他公益目的之
    必要，國家機關雖得依法徵收人民之財產，但應給予相當之補償，方符憲法保障
    財產權之意旨。既成道路符合一定要件而成立公用地役關係者，其所有權人對土
    地既已無從自由使用收益，形成因公益而特別犧牲其財產上之利益，國家自應依
    法律之規定辦理徵收給予補償，各級政府如因經費困難，不能對上述道路全面徵
    收補償，有關機關亦應訂定期限籌措財源逐年辦理或以他法補償，固為司法院大
    法官會議釋字第四○○號解釋意旨所明示；惟查土地上縱有公用地役關係存在，
    其使用收益權限固受有限制，但仍不否定財產所有人之所有權。而敬老福利生活
    津貼暫行條例對於年滿六十五歲符合一定要件者，按月核發生活津貼，係國家為
    落實照顧老人生活，增進老人福祉，所為給付行政；於計算個人所有土地房屋價
    值時，端視請領人是否為財產所有權人而定，至該不動產上是否另有其他負擔，
    要非所問。茲依上揭九十一年度全國財產歸戶線上查詢清單所示，原告個人所有
    之土地現值及房屋價值，合計己達五百萬元以上，依敬老福利生活津貼暫行條例
    第三條第一項第五款及第二項規定，原告自不合於請領敬老福利生活津貼之要件
    。綜上所述，原告之主張，尚無可採。原處分就原告之申請予以否准，認事用法
    尚無違誤，訴願決定予以維持，亦無不合，原告訴請撤銷並請求判命被告應作成
    自民國九十一年七月起按月給付原告敬老福利生活津貼參仟元之處分，為無理由
    ，應予駁回。
據上論結，本件原告之訴為無理由，爰依行政訴訟法第九十八條第三項前段，判決如
主文。
中　　　華　　　民　　　國　　九十三　　年　　　四　　　月　　　八　　　日
                                  臺北高等行政法院  第六庭
                                            審判長  法  官　林樹埔
      　　　　　　　　　　　　　　　　　　　　      法　官　曹瑞卿
      　　　　　　　　　　　　　　　　　　　　      法　官　許瑞助
右為正本係照原本作成。
如不服本判決，應於送達後二十日內，向本院提出上訴狀並表明上訴理由，如於本判
決宣示後送達前提起上訴者，應於判決送達後二十日內補提上訴理由書（須按他造人
數附繕本）。
中　　　華　　　民　　　國　　九十三　　年　　　四　　　月　　　八　　　日
                                                    書記官  吳芳靜
